臺灣臺北地方法院民事判決　　　　　　100年度重訴字第346號
原　　　告　鍾敬
訴訟代理人　陽文瑜律師
　　　　　　李承訓律師
上二人
複代理人　　許姿萍律師
被　　　告　周光明
　　　　　　　　　　　之1
訴訟代理人　蕭介生律師
　　　　　　蕭萬龍律師
上一名
複代理人　　黃佩琦律師
　　　　　　張百欣律師
　　　　　　呂婉如
上列當事人間請求給付買賣價金等事件，本院於中華民國100年8
月5日言詞辯論終結，判決如下：
    主      文
被告應給付原告新臺幣貳億元，及自民國一百年三月三日起至清
償日止，按年息百分之五計算之利息。
原告其餘之訴駁回。
訴訟費用由被告負擔。
本判決第一項於原告以新臺幣捌仟萬元供擔保後，得假執行；但
被告如以新臺幣貳億元為原告預供擔保，得免為假執行。
原告其餘假執行之聲請駁回。
    事實及理由
一、原告起訴主張：
  (一)訴外人黃銘坤（民國94年12月31日死亡）於87年間陸續向伊
    借款新臺幣（下同）1億5,000萬元，除交付訴外人徐堂榮所
    簽發經黃銘坤與訴外人張滔共同背書之面額1億5,000萬元支
    票外，並以其所有坐落於桃園縣平鎮市○○段456、457、45
    8、459、460、464、465地號等7筆土地（下稱系爭土地）設
    定最高限額2億4,000萬元之抵押權（下稱系爭抵押權）為擔
    保，因黃銘坤無力清償借款，乃商請伊承購系爭土地及其上
    尚未興建完成之建物（下稱系爭建物），並以前開借款及利
    息作為買賣價金之一部分。惟伊非從事建築相關之行業，無
    意繼續興建，遂與黃銘坤約定先完成系爭土地所有權移轉登
    記手續，待伊覓得願意繼續興建之買受人後，再將系爭建物
    之起造人直接變更登記為該買受人。嗣經由黃銘坤之介紹，
    於88年1月25日將系爭土地及系爭建物轉售予有建築專業能
    力之被告，雙方並因此簽訂買賣契約書（下稱系爭契約），
    約定買賣價金5億2,000萬元，由被告以3億2,000萬元清償系
    爭土地第一、二順位抵押權人亞洲信託投資股份有限公司（
    下稱亞洲信託公司）之債務，並給付伊2億元，另由被告簽
    發89年1月26日到期、面額2億元之本票（下稱系爭本票）為
    擔保。
  (二)詎88年2月5日及88年3月4日移轉系爭土地所有權及變更系爭
    建物起造人為被告後，被告竟以無法貸款為由拒絕支付價金
    ，並提起確認系爭本票債權請求權罹於時效而消滅之訴，嗣
    更以欠缺保證價值為由而解除系爭契約。惟於被告履行覓得
    合適貸款銀行之先為給付義務前，伊無塗銷系爭抵押權登記
    之義務，又締約之時未曾為價值之保證，所為解除權之行使
    復已逾除斥期間，均屬無理。又伊曾代黃銘坤支付移轉系爭
    土地之增值稅，黃銘坤遂與被告協商，同意由被告簽發面額
    500萬元支票償還，此乃黃銘坤與被告間之約定，被告無由
    據以行使抵銷權。
  (三)爰依系爭契約及民法第367條規定起訴，並聲明：
  1.被告應給付2億元，及自89年1月26日起至清償日止，按年息
    5%計算之利息。
  2.願供擔保，請准宣告假執行。
二、被告辯以：
  (一)訴外人彙寶建設股份有限公司（下稱彙寶公司）雖為系爭契
    約之丙方，但該公司並未蓋印，僅黃銘坤簽名用印，對照第
    4 條約定增值稅由黃銘坤負擔，足明黃銘坤與原告為共同出
    賣人，原告以自己名義請求給付價金，當事人適格顯然欠缺
    。
  (二)黃銘坤積欠伊3億5,000萬元之土地價款未償，為逃避伊之追
    索，乃與原告通謀，於87年7月30日在系爭土地設定系爭抵
    押權，繼於87年11月16日移轉系爭土地於原告名下，依96年
    3月28日修正前民法第873條第2項規定，系爭土地所有權之
    移轉應為無效，且原告未支付黃銘坤任何價金，於系爭抵押
    權及所有權同屬原告所有時，又不塗銷系爭抵押權登記，且
    不提示系爭本票，足見移轉系爭土地所有權為其與黃銘坤通
    謀虛偽成立，系爭土地仍為黃銘坤所有，原告據系爭契約請
    求給付價金於法不合且無理由。
  (三)系爭土地應仍為黃銘坤所有，原告未於締約之時告知，且未
    說明黃銘坤於設定系爭抵押權後移轉所有權予原告之情，均
    屬權利瑕疵，臺灣桃園地方法院（下稱桃園地院）以2億4,3
    16萬元拍定系爭土地及系爭建物後，復查悉欠缺原告所保證
    之5億2,000萬元價值，又構成重大權利瑕疵，原告應負瑕疵
    擔保責任，茲依民法第359條、第353條、第227條第1項及第
    256條規定，以100年6月29日答辯狀(三)繕本之送達為解除系
    爭契約之意思表示。
  (四)縱系爭契約未合法解除，但第2條係以原告應於6個月內協同
    伊向銀行辦理貸款為停止條件或前提，原告既未協同辦理貸
    款，且不塗銷系爭抵押權登記，付款之停止條件自未成就，
    前提要件即未具備。又縱獲得銀行順利貸款，然就尾款1億
    2,000萬元付款之前提，亦須俟房屋興建完竣，再將房屋出
    售之現金或同額之建物抵償價金，系爭建物既從未興建完竣
    ，給付尾款之前提亦尚未達成。況原告塗銷系爭抵押權登記
    與配合辦理貸款，與價金之支付間立於對待給付關係，伊自
    得為給付價金之同時履行抗辯。且原告以系爭土地增值稅約
    定由黃銘坤負擔之理由，向伊借款500萬元，惟原告迄未清
    償，是縱伊有給付價金義務，利息債權已罹於時效而得拒絕
    給付，且得以500萬元債權與原告之請求相互抵銷。
  (五)聲明：
  1.原告之訴及假執行之聲請均駁回。
  2.如受不利判決，願供擔保，請准宣告免為假執行。
三、本件不爭執之事實：
  (一)系爭土地之原所有人鄭明凰於81年間將系爭土地提供為其及
    訴外人花東世界貿易中心股份有限公司（下稱花東公司）向
    亞洲信託公司借款之擔保，並設定5億5,000萬元之最高限額
    抵押權；嗣鄭明凰將系爭土地移轉予黃銘坤後，黃銘坤以系
    爭土地為其與彙寶公司向亞洲信託公司借款之擔保，設定3
    億6,800萬元之本金最高限額抵押權，繼於87年7月30設定系
    爭抵押權予原告，87年11月16日再以買賣為原因，將系爭土
    地移轉登記予原告。有土地登記謄本可稽（本院卷第29-54
    頁被證1-2）。
  (二)兩造及彙寶公司（由黃銘坤簽名用印）於88年1月25日簽訂
    系爭契約，由被告以5億2,000萬元之價金買受系爭土地及系
    爭建物，被告除簽發88年1月26日為發票日、89年1月26日為
    到期日、面額2億元之系爭本票予原告收執外，另交付88年1
    月25日為發票日、世華聯合商業銀行民生分行為發票人、臺
    灣銀行總行營業部為付款人、面額500萬元之支票予原告之
    代理人陳麗華收受。有買賣契約書、本票及支票可稽（本院
    卷第5-9頁原證1-2、第115-118頁附件1、第69-70頁被證7-8
    ）。
  (三)原告於88年2月5日將系爭土地移轉為被告所有，繼於88年3
    月4日將系爭建物起造人變更為被告，其後雖遭花東公司向
    臺灣臺北地方法院檢察署（下稱臺北地檢署）提出侵占等之
    刑事告訴，及起訴請求被告變更起造人，惟於91年12月23日
    處分不起訴，本院亦於95年10月16日判決花東公司敗訴，嗣
    並確定。有異動索引、臺北地檢署檢察官90年度偵字第1635
    號不起訴處分書、本院94年度訴字第6363號民事判決及確定
    證明書可稽（本院卷第110頁、第124-129頁原證5、第60-65
    頁被證5）。
  (四)被告於99年間以原告未於系爭本票到期日後之3年內行使票
    據權利為由提起確認之訴，經本院臺北簡易庭於99年10月21
    日判決確認系爭本票債權請求權已罹於時效而消滅，嗣並確
    定。有本院臺北簡易庭判決99年度北簡字第11131號簡易民
    事判決可稽（本院卷第10-14頁原證3）。
  (五)系爭土地及系爭建物經桃園地院民事執行處拍賣後，由訴外
    人林陳海以2億4,316萬元拍定，定於99年12月3日下午3時實
    行分配（拍賣所得發還被告8,095萬元）。有異動索引及桃
    園地院分配表可稽（本院卷第112頁、第130-135頁原證6）
    。
四、原告主張其已將系爭土地移轉登記為被告所有，並將系爭建
    物起造人變更為被告，被告應給付買賣價金等語；被告則辯
    以前揭情詞，是本件爭執事項為：(一)原告逕以自己名義起訴
    ，是否當事人不適格？(二)原告得否行使給付價金請求權？(三)
    原告應否負擔瑕疵擔保責任？被告解除權之行使是否合法？
    (四)給付價金請求權是否附有停止條件或前提要件？被告同時
    履行抗辯權之行使有無理由？(五)被告應否負擔遲延給付價金
    之責？被告抵銷權之行使有無理由？茲分述如下：
  (一)原告逕以自己名義起訴，是否當事人不適格？
    按所謂「當事人適格」，係指具體訴訟可為當事人之資格，
    得受本案之判決而言。此種資格，稱為訴訟實施權或訴訟行
    為權。判斷當事人是否適格，應就該具體之訴訟，依當事人
    與特定訴訟標的之法律關係定之。一般而言，訴訟標的之主
    體通常為適格之當事人。雖非訴訟標的之主體，但就該訴訟
    標的之權利或法律關係有管理或處分權者，亦為適格之當事
    人。又在給付之訴，只須原告主張對被告有給付請求權者，
    其為原告之當事人適格即無欠缺。且權利保護要件中，關於
    訴訟標的之法律關係之要件與關於當事人適格之要件不同。
    前者，屬於實體上權利保護要件，即原告所主張之法律關係
    存否之問題；後者，屬於訴訟上權利保護要件，即就原告所
    主張之法律關係有無為訴訟之權能之問題。是以當事人是否
    適格，應依原告起訴時所主張之事實定之，而非依審判之結
    果定之。查，原告主張被告為系爭土地及系爭建物之買受人
    ，卻遲未依系爭契約給付價金，其對被告有給付價金請求權
    等語，並提出系爭契約為證，被告就其為買受人及迄未給付
    價金之情既未為爭執，依首揭說明，原告對被告請求給付價
    金，當事人適格即難謂欠缺。至原告實體上是否有請求權存
    在，則為訴訟標的之法律關係存否之問題，不得與當事人適
    格混為一談，被告抗辯原告與黃銘坤為系爭契約之出賣人，
    原告逕以自己名義起訴，當事人適格欠缺云云，尚有未洽，
    並非可採。
  (二)原告得否行使給付價金請求權？
  1.按約定於債權已屆清償期，而未為清償時，抵押物之所有權
    ，移屬於抵押權人者，其約定為無效。雖為96年3月28日修
    正前之民法873條第2項所明定。惟在扺押期限未屆滿前，將
    扺押物出賣與扺押權人，則不在禁止之列（最高法院72年度
    台上字第261號判決要旨參照）。查，依原告所提用以證明
    黃銘坤積欠債務之支票（本院卷第79頁原證4），其上之發
    票日為88年1月31日，衡情可認88年1月31日為其等所約定之
    債務清償期。然系爭土地於清償期前之87年11月16日即辦竣
    移轉登記予原告之手續（本院卷第49、51、53頁），依前開
    說明，應認所有權之移轉並無修正前民法第873條第2項規定
    之違反。況被告所稱黃銘坤與原告約定如清償期屆至未能清
    償債務，設定系爭抵押權之系爭土地所有權即移轉為原告所
    有之抗辯，已遭原告否認，且未獲被告舉證，此項抗辯自屬
    無據。
  2.次按表意人與相對人通謀而為虛偽意思表示者，其意思表示
    無效。但不得以其無效，對抗善意第三人，固為民法第87條
    第1項所明定。惟此項所定之通謀虛偽意思表示，必須表意
    人與相對人均明知其互為表現於外部之意思表示係屬虛構，
    而有不受該意思表示拘束之意，始足當之，故規定此項意思
    表示為無效。原告陳稱黃銘坤積欠1億5,000萬元，遂移轉系
    爭土地抵償債務，雖遭被告否認，惟被告於被訴侵占之刑事
    偵查程序中供稱：「我是周元榮祭祀公業的管理員，黃（即
    黃銘坤）向我們祭祀公業買土地，但票款都沒兌現，所以我
    才去找他，他才把土地過給我，將來還要我還鍾敬（即原告
    ）的一億五千萬元」等語（本院卷第161-162頁89年度他字
    第3325號偵訊筆錄）；並答辯略以：「座落桃園縣平鎮市○
    ○段456、457、458、459、460、464、465等七筆土地（即
    系爭土地），為伊所有登記在鍾敬名下，願作價抵償債務，
    惟附帶條件應代償鍾敬一億五千萬元及償還銀行貸款三億二
    千萬元，經查土地登記簿確為鍾敬所有不疑有他，為此三方
    於八十八年一月二十五日訂立系爭土地之買賣契約（即系爭
    契約），總價款為五億二千萬元抵償債務」（本院卷第163-
    164頁答辯狀節本）；花東公司請求變更起造人之民事事件
    ，被告復以相同之詞置辯（本院卷第61頁反面94年度訴字第
    6363號民事判決第4頁倒數第3行起），不僅足認黃銘坤積欠
    原告1億5,000萬元，且移轉系爭土地予原告所有之情，為締
    結系爭契約之際即已確定之事實，以「附帶條件代償鍾敬一
    億五千萬元」而言，更可認黃銘坤與原告彼此間皆有移轉系
    爭土地予原告抵償債務之意，自無前所述之虛構意思表示互
    不受拘束之情形。至原告於取得系爭土地所有權之後，未即
    時塗銷系爭抵押權登記，復未行使系爭本票權利，乃原告是
    否怠於行使權利之範疇，被告依之抗辯原告與黃銘坤通謀虛
    偽成立買賣系爭土地之契約，亦有未洽，仍難以取。又系爭
    契約係債權行為及負擔行為，而非處分行為，是縱原告對系
    爭土地及系爭建物無處分之權利，亦不影響債權契約之有效
    成立，被告既不否認原告為系爭契約當事人，且不否定系爭
    契約之效力，自應受系爭契約之拘束，原告得依之行使權利
    ，被告一再以原告與黃銘坤通謀虛偽成立買賣契之詞置辯，
    並據以否定原告之價金請求權，洵屬無理，亦不可取。
  3.又按買受人對於出賣人，有交付約定價金及受領標的物之義
    務，觀之民法第367條雖甚明確。然基於私法自治及契約自
    由原則，買賣契約之當事人非不得為給付價金予出賣人以外
    之人之約定。查，彙寶公司於系爭土地上興建系爭建物，偕
    同原告，將系爭土地一併出售予被告，有系爭契約第1條：
    「乙方（即原告）應將座落於桃園縣平鎮市○○段456、457
    、458、459、460、464、465等七筆（即系爭土地）面積如
    土地登記簿謄本所載，暨丙方（即彙寶公司）在該基地為起
    造人之建物（四樓施工中）全部讓售與甲方（即被告）所有
    」可稽，惟關於價金之給付，除第2條明文：「甲方應給付
    乙方價款總額新台幣伍億貳仟萬元…」外，其他條文則未再
    提及，由此足認締結系爭契約之當事人已為買賣價金付予原
    告之特約，原告依系爭契約第2條約定行使權利，自為法所
    許。被告抗辯系爭契約僅兩造及黃銘坤之簽名用印，出賣人
    應為原告及黃銘坤二人，原告不得單獨請求給付價金云云，
    核與約定不合，自不可採。
  (三)原告應否負擔瑕疵擔保責任？被告解除權之行使是否合法？
  1.按出賣人依民法第354條第1項規定，負有擔保其物依民法第
    373條之規定危險移轉於買受人時，無滅失或減少其價值之
    瑕疵，亦無滅失或減少其通常效用，或契約預定效用之瑕疵
    。惟所謂物之瑕疵，係指存在於物之缺點而言，凡依通常交
    易觀念，或依當事人之決定，認為物應具備之價值、效用或
    品質而不具備者。查，系爭土地及系爭建物經桃園地院以2
    億4,316萬元拍定（不爭執事實(五)），雖低於約定之價金5億
    2,000萬元，但買賣價金係當事人本於自由意識決定，且不
    動產價格之漲跌通常受經濟景氣、物價波動、城鄉發展、重
    大公共建設等等政經因素之影響，透過法院拍賣而定之價格
    又普遍低於市價，且系爭土地上尚有已逾10年猶未完成興建
    之系爭建物，難免影響拍賣之價格。是縱使拍定價格低於買
    賣價金，亦難認未具備其應有之價值，自不得謂系爭契約之
    標的存有物之瑕疵，被告抗辯系爭土地及系爭建物欠缺所保
    證之價值，進而依民法第359條規定行使解除權云云，非有
    理由，殊難遽採。
  2.次按所謂權利瑕疵擔保，依民法第349條及第350條規定，出
    賣人僅擔保第三人就買賣之標的物對買受人不得主張任何權
    利及擔保其權利確係存在，亦即出賣人應擔保買賣標的之權
    利完整無缺或權利存在之謂。查，系爭土地已移轉登記為被
    告所有，系爭建物之起造人亦變更為被告（不爭執事實(三)）
    ，而締約之時，系爭土地即有亞洲信託公司為抵押權人之二
    順位抵押權登記（不爭執事實(一)），且於系爭契約第2條約
    明：「優先償還亞信銀行參億貳仟萬元（即亞洲信託公司之
    抵押債務）」，核無系爭土地及系爭建物權利欠缺或不存在
    之情形。又黃銘坤以系爭土地設定抵押權後，再將之移轉登
    記為原告所有，不僅與前所述權利瑕疵之情形不符，此情為
    被告所知悉，復如前述（(二)3.），自未構成重大權利瑕疵。
    被告抗辯系爭土地存有權利瑕疵，依民法第353條規定，依
    關於債務不履行之規定即民法第227條第1項及第256條規定
    為解除系爭契約之意思表示，於法亦屬無據，仍不可採。
  (四)給付價金請求權是否附有停止條件或前提要件？被告同時履
    行抗辯權之行使有無理由？
  1.按附停止條件之法律行為，於條件成就時，發生效力，觀之
    民法第99條第1項規定甚明，但條件乃當事人約定以將來客
    觀上不確定事實之成就與否決定其法律行為效力發生或消滅
    之附款。查，被告應給付原告5億2,000萬元之價金，既於系
    爭契約第2條訂明，被告有給付價金義務，而原告有給付請
    求權，於立約時均已確定並生效，與前所約定之條件成就時
    發生效力，顯然有別。被告辯稱支付尾款之停止條件於原告
    協同辦理貸款並取得貸款金額之時成就云云，容有誤會，並
    不可取。
  2.次按解釋意思表示，應探求當事人真意，不得拘泥於所用之
    辭句，民法第98條定有明文。蓋解釋意思表示，端在探求表
    意人為意思表示之目的性及法律行為之和諧性。是解釋契約
    尤須斟酌交易上之習慣，及當事人所欲達成之經濟上效果、
    合理預期之契約利益，依誠信原則而為之。關於法律行為之
    解釋方法，應以當事人所欲達到之目的、交易習慣、任意法
    規及誠信原則為標準，合理解釋之，其中應將當事人之目的
    列為最先，交易習慣次之，任意法規又次之，誠信原則始終
    介於其間以修正或補足之。因此，解釋契約應通觀全文，並
    斟酌立約當時之情形，以期不失立約人之真意；又解釋契約
    應以當事人立約當時之真意為準，而真意何在，則應以過去
    事實及其他一切證據資料為斷定之標準，不能拘泥文字致失
    真意（最高法院18年上字第1727號判例、19年上字第58號判
    例、19年上字第453號判例、88年度台上字第1671號判決要
    旨參照）。是故，於探求當事人立約真意時，所應力求者，
    乃於解釋契約條款時，斟酌當事人訂約時客觀上所存在之一
    切情事，以契約當事人所欲達成之契約目的為基準，以期不
    違背契約本質，而為符合公平正義之契約解釋。至所謂契約
    之目的，係指當事人基於契約內容所欲達成之經濟上效果。
    而所謂契約之本質，則係指通常交易觀念，及一般交易當事
    人所得合理預期之給付目的與契約利益而言。查：
  (1)原告應於6個月期限內協同被告辦理貸款，雖經系爭契約第2
    條約明，但系爭土地係向亞洲信託公司借款之擔保，買受系
    爭土地之被告依法將遭抵押權追及，為求系爭土地所有權之
    圓滿行使（即塗銷亞洲信託公司之抵押權登記），非無以價
    金優先償還抵押借款債務之需。又系爭建物於締約之時尚未
    完成興建，倘非本於建物完成後之銷售或使用利益，又價金
    之給付方式毫無彈性，恐乏人問津，以現金給付價金，或以
    完成興建之建物作價抵償，自非無商議之空間，亦非不得於
    契約中約明。再觀之6個月期限屆滿仍未辦妥貸款即須付息
    之約定，既為「手寫加註」，顯係填補原約款無貸款所得給
    付價款期限及遲延責任約定之疏漏。依前開說明，前開付款
    方式之約定，實不宜解釋為給付價金之前提要件。被告以前
    開付款方式之約定，抗辯6個月期限辦妥貸款為給付價金之
    前提要件，貸款未完成前並無給付價金義務云云，核與締約
    之真意有違，殊非可採。
  (2)系爭抵押權為第三順位抵押權，倘未塗銷登記，將無法覓得
    銀行核貸，雖屬可能，惟如前所述，於6個月內協同被告辦
    妥貸款僅為付款之方式，並非停止條件，亦非前提要件，縱
    違反此項義務，僅債務不履行之範疇，被告給付價金之義務
    並未因而免除。被告以原告本即應配合辦理貸款塗銷其第三
    順位抵押權而協助辦理貸款，否則根本無法給付價金云云，
    於法無據，亦難認為有理。
  3.又按當事人預期不確定事實之發生，以該事實發生時為債務
    之清償期者，倘債務人以不正當行為阻止該事實之發生，類
    推適用民法第101條第1項規定，應視為清償期已屆至（最高
    法院87年台上字第1205號判例意旨參照）。查，給付價金義
    務於締結系爭契約時即已發生，已於前述，給付價金請求權
    是否發生或消滅顯非繫於房屋是否興建完竣，故系爭契約第
    2條後段「不足價金約一億二仟萬元由甲方提供第一條所示
    土地（即系爭土地）供乙方設定第二順位抵押權，俟房屋興
    建完竣，由乙方自行決定收受出售房屋現金抑或同額之建物
    抵償價金」之「房屋興建完竣」應為既存債務履行之期限，
    亦即清償期之約定。而被告為系爭建物之買受人，且為此付
    款期限之約定，應有戮力完成房屋興建之義務，但自88年3
    月4日變更為系爭建物起造人之時起，並未接續房屋興建工
    程，任由抵押權人實行抵押權，難謂非以不正當方法阻止期
    限之屆至，依前開判例意旨，應認給付尾款之期限於100年3
    月2日移轉系爭土地予拍定人林陳海之時屆至（見不爭執事
    實(五)）。被告辯稱房屋並未興建完竣，自無給付尾款義務云
    云，亦屬無據。
  4.復按雙務契約之雙方當事人因互負債務，一方當事人於他方
    未為對待給付前，得拒絕自己之給付，雖為雙務契約當事人
    之同時履行抗辯權（民法第264條第1項參照），惟由同一雙
    務契約所生之雙方債務，須一方之給付與他方之給付，立於
    互為對待給付之關係者，始發生同時履行抗辯之問題。查，
    系爭契約為系爭土地及系爭建物之買賣，原告與被告因此分
    別負有移轉所有權（交付買賣標的物），及給付價金之義務
    ，至於協同辦理貸款，既非主給付義務，亦非移轉所有權時
    附帶併行之義務，與給付價金間，並未立互為對待給付之關
    係，依前開說明，被告自無從以原告未履行協同辦理貸款及
    塗銷系爭抵押權登記等義務，主張同時履行抗辯權。
  (五)被告應否負擔遲延給付價金之責？被告抵銷權之行使有無理
    由？
  1.按給付有確定期限者，債務人自期限屆滿時起，負遲延責任
    ；遲延之債務，以支付金錢為標的者，債權人得請求依法定
    利率計算之遲延利息，民法第229條第1項前段、第233條第1
    項前段分別定有明文。查，系爭契約第2條雖有應於6個月內
    辦妥銀行貸款逾期即應付息之約定，惟貸款數額僅暫訂為4
    億元，則縱應於締約起6個月屆滿時給付扣除優先償還亞洲
    信託公司3億2,000萬元債務後之餘額，亦無法確定所應給付
    之金額。又被告迄未辦理貸款，為不爭之情，其未給付任何
    價金，即堪認定。故俟房屋興建完竣時所應支付之價金，仍
    為原本應為給付之2億元。又因給付尾款之期限於系爭土地
    所有權移轉予拍定人林陳海之時屆至（如前(四)3.所述），則
    前所述之100年3月2日清償期屆至時始得行使，被告自100年
    3月3日起始負有給付遲延利息之責。
  2.又稱消費借貸者，於當事人間必本於借貸之意思合致，而有
    移轉金錢或其他代替物之所有權於他方之行為，始得當之。
    是以消費借貸，因交付金錢之原因多端，除有金錢之交付外
    ，尚須本於借貸之意思而為交付，方克成立。倘當事人主張
    與他方有消費借貸關係存在者，自應就該借貸意思互相表示
    合致及借款業已交付之事實，均負舉證之責任，其僅證明有
    金錢之交付，未能證明借貸意思表示合致者，仍不能認為有
    該借貸關係存在（最高法院98年度台上字第1045號判決意旨
    參照）。查，訴外人陳麗華代理原告，簽收被告所交付面額
    500萬元之支票，固如前述（不爭執事實(二)），但被告所為
    原告向其借款500萬元之抗辯，已遭原告否認，被告又僅空
    言陳稱：「陳麗華於被證7、8上簽名且註明土地增值稅之用
    ，而土地增值稅應由賣方負擔，卻向被告收取前開支票，顯
    見有消費借貸之合意」（本院卷第200頁反面-第201頁），
    原告因借款而收受該500萬元支票之事實即乏證據相左，揆
    之前揭說明，自不得為原告對被告負有500萬元借款債務之
    認定。本件顯然欠缺主動債權可供被告行使抵銷權，被告此
    項抗辯仍屬無理，未生消滅500萬元債務之效力。
五、從而，原告依系爭契約及民法第367條規定，請求被告給付2
    億元，及自100年3月3日起至清償日止，按年息5%計算之利
    息，為有理由，應予准許；逾此部分之請求，則無理由，應
    予駁回。又兩造均陳明願供擔保，請准宣告假執行、免為假
    執行，經核原告勝訴部分於法並無不合，爰分別酌定相當之
    擔保金額准許之，至其餘假執行之聲請則因原告之訴已經駁
    回而失附麗，併駁回之。再本件事證已臻明確，兩造其餘攻
    擊與防禦方法均與判決結果不生影響，不再一一論述，附此
    敘明。
六、訴訟費用負擔之依據：民事訴訟法第79條。
中    華    民    國   100    年    8     月    23    日
                  民事第四庭    法  官  許純芳
以上正本係照原本作成。
如對本判決上訴，須於判決送達後20日內向本院提出上訴狀。如
委任律師提起上訴者，應一併繳納上訴審裁判費。
中    華    民    國   100    年    8     月    26    日
                                書記官  陳怡君